【裁判字號】    94,易,1736
【裁判日期】    950126
【裁判案由】    偽造文書
【裁判全文】
臺灣臺中地方法院刑事判決      九十四年度易字第一七三六號
公  訴  人  臺灣臺中地方法院檢察署檢察官
被      告  乙○○
                    （現因另案於臺灣臺中監獄執行中）
            丁○○
                    送達地址.
上列被告等因偽造文書案件，經檢察官提起公訴（九十三年度偵
字第二０八五五號、九十四年度偵字第一三二０一號），本院判
決如下：
    主  文
乙○○共同連續行使偽造私文書，足以生損害於公眾及他人，累
犯，處有期徒刑伍月，如易科罰金，以參佰元折算壹日；如附表
所示偽造之「丙○○」、「己○○」印章、印文與署押均沒收。
丁○○共同連續行使偽造私文書，足以生損害於公眾及他人，累
犯，處有期徒刑肆月，如易科罰金，以參佰元折算壹日；如附表
所示偽造之「丙○○」、「己○○」印章、印文與署押均沒收。
    犯罪事實
一、乙○○與丁○○為夫妻關係，乙○○之素行不佳，曾有違反
    藥物藥商管理條例及過失致死等前案紀錄，又曾因偽造文書
    罪，經最高法院以民國八十五年度台上字第四０六六號判決
    判處有期徒刑一年確定，經逃亡、緝獲、送監執行後，於八
    十九年十月十九日執行完畢出監（此部分構成累犯）。惟其
    於出監後，復因偽造文書、詐欺及二次違反槍砲彈藥刀械管
    制條例等案件，經臺灣高等法院臺中分院分別以九十年度上
    訴字第七二０號、九十一年度上訴字第二一一二號及九十三
    年度重上更字一第三七號判決判處有期徒刑三月、六月（如
    易科罰金，均以三百元折算一日）、八年及六年確定，該偽
    造文書罪、詐欺罪與其因違反槍砲彈藥管制條例案件所處六
    年之有期徒刑，並經臺灣高等法院臺中分院以九十三年度聲
    字第五四六號合併定應執行刑為有期徒刑六年六月確定後，
    送監與另件違反槍砲彈藥刀械管制條例案件所處八年之有期
    徒刑接續執行，現在監執行中（自九十三年六月十日起入監
    執行，此部分未構成累犯）。丁○○則曾因偽造文書及詐欺
    等罪，經臺灣高等法院臺中分院以九十年度上訴字第七二０
    號判決合併判處有期徒刑八月、如易科罰金以三百元折算一
    日確定，經於九十年八月七日易科罰金執行完畢。
二、詎乙○○與丁○○均不知悔改，緣乙○○因前開違反槍砲彈
    藥刀械管制條例案件經臺灣高等法院臺中分院以九十一年度
    上訴字第二一一二號判決判處有期徒刑八年確定後（乙○○
    雖曾向最高法院提出上訴，惟經最高法院以九十二年度台上
    字第四九八三號判決認其上訴不合法，而於九十二年九月十
    日駁回其上訴），原應配合入監執行，惟其一再以聲請延緩
    執行之方式，牽延入監執行，另一方面，其與丁○○欲購買
    車牌號碼HD- 3986號之中古自用小客車（原車主為謝水性，
    委由陳建春代理出售，屬ROVER廠牌，車牌號碼現改為6053-
    GX號），為免因車子登記於自己或丁○○名下，致增加將來
    遭緝獲之可能性，遂與丁○○共同基於偽造私文書後持以行
    使及使公務員登載不實之概括犯意聯絡：
  (一)先於九十三年四月四日，於共同前往臺北市○○區○○路二
    四五號之「財神車行」賞車，並與陳建春簽立系爭HD- 3986
    號自用小客車之「汽車委賣合約書」（合約書係以丁○○之
    妹趙瓊秤之名義簽立，惟此部分並無偽造私文書之問題）後
    ，利用乙○○為丙○○辦理營利事業負責人變更登記而持有
    丙○○舊有之身分證之機會，於未告知及取得丙○○同意之
    情形下，即於翌日，將丙○○之身分證（惟尚難認乙○○與
    丁○○就丙○○之身分證部分，已有不法所有之意圖），交
    予陳建春，委由陳建春辦理汽車之過戶手續，另授權陳建春
    代刻「丙○○」之印章，陳建春復轉託蘇兆鴻辦理上開手續
    ，蘇兆鴻遂於同年四月七日，攜丙○○之身分證與代刻完成
    後之印章（未扣案），前往交通部公路總局臺北市監理處北
    區分處（臺北市○○區○○路四段二十一號），在「汽（機
    ）車過戶登記書」上「新車主名稱」欄內，簽寫「丙○○」
    之署名，並蓋用「丙○○」之印章，嗣完成「汽（機）車過
    戶登記書」之填載後，將之交予監理機關之人員，而行使之
    ，致使該不知情之監理機關人員，將丙○○欲辦理過戶登記
    此一不實事項，登載於職務上掌管之汽車登記公文書內，同
    時輸入電腦，分別足以生損害於丙○○本人及公路監理機關
    對於汽車車籍資料登記與管理之正確性。乙○○及丁○○即
    共同以此方式，利用不知情之陳建春與蘇兆鴻，為其等偽造
    印章、偽造私文書、行使偽造私文書及使公務員登載不實等
    行為，嗣後並於九十三年四月八日共同出面，完成交車手續
    ，平日則多由丁○○使用。
  (二)九十三年五月間，乙○○因與戊○○間之感情因素或與戊○○、己○○姊弟間之債務糾葛，決定將該HD- 3986號之自用
    小客車，轉登記於己○○名下，遂於己○○知情並同意之情
    形下（此部分不另為無罪判決之諭知），由丁○○將己○○
    之身分證與印章，連同丙○○之身分證與前開偽刻而來之印
    章，均交予不知情之黃子榮，委託黃子榮辦理汽車之過戶登
    記，黃子榮復轉委託亦不知情之楊陳美雲，而由楊陳美雲於
    九十三年五月二十七日，前往交通部公路總局臺北區監理所
    （臺北縣樹林市○○路二四八巷七號），在「汽（機）車過
    戶申請登記書」上「原車主名稱」欄內，簽寫「丙○○」之
    署名，並蓋用「丙○○」之印章，嗣完成「汽（機）車過戶
    申請登記書」之填載後，將之交予監理機關之人員，而行使
    之，致使該不知情之監理機關人員，將丙○○欲辦理過戶登
    記此一不實事項，登載於職務上掌管之汽車登記公文書內，
    同時輸入電腦，再足以生損害於丙○○本人及公路監理機關
    對於汽車車籍資料登記與管理之正確性。
  (三)九十三年六月十日，乙○○因前開違反槍砲彈藥刀械管制條
    例案件之逃亡行為，為警緝獲，同日發監執行。戊○○與己○○欲以該車之登記名義為籌碼，與乙○○及丁○○商談債
    務問題，並提出兩方案：(1)由己○○配合將該車過戶予乙○○或乙○○指定之人，丁○○則代乙○○給付相當於該車中
    古行情價之價款，(2)由丁○○交付該車與相關車籍資料，並
    自乙○○之債務中，扣除相當於該車中古行情價之價款，惟
    均未獲得乙○○與丁○○之正面回應。其間，己○○雖一度
    因擔憂該車之登記名義問題，致為乙○○所牽連，而與丁○○約於交通部公路總局臺中區監理所（臺中市○區○○路七
    十七號）會面，欲將該車過戶登記予丁○○，惟二人最後並
    未謀面。惟丁○○竟於乙○○授意之情形下，未事先取得己○○之同意或授權，即持先前留存之己○○身分證影本與其
    他所需之車籍資料（經乙○○告知存放地點），逕自委託黃
    子榮辦理汽車之過戶登記，同時授權黃子榮代刻「己○○」
    之印章，黃子榮復轉託楊陳美雲辦理上開手續，楊陳美雲遂
    於同年六月十六日，攜己○○之身分證影本與代刻完成後之
    印章（未扣案），利用汽車商業同業公會會員得逕憑身分證
    影本辦理汽車過戶登記之方式，前往交通部公路總局臺北區
    監理所，在「汽（機）車過戶申請登記書」上「原車主名稱
    」欄內，簽寫「己○○」之署名，並蓋用「己○○」之印章
    ，嗣完成「汽（機）車過戶申請登記書」之填載後，將之交
    予監理機關之人員，而行使之，致使該不知情之監理機關人
    員，將己○○欲辦理過戶登記此一不實事項，登載於職務上
    掌管之汽車登記公文書內，同時輸入電腦，復足以生損害於
    己○○本人及公路監理機關對於汽車車籍資料登記與管理之
    正確性。乙○○及丁○○即共同以此方式，再次利用不知情
    之黃子榮與楊陳美雲，為其等為偽造印章、偽造私文書、行
    使偽造私文書及使公務員登載不實等行為。嗣經己○○於九
    十三年七月中旬，發覺該HD- 3986號之自用小客車已經移轉
    登記於丁○○名下，而查悉上情。
三、案經己○○訴由臺灣臺中地方法院檢察署檢察官偵查起訴。
    理  由
一、訊據被告乙○○及丁○○固對於：有於上開時、地，購得系
    爭HD-3986號ROVER廠牌之中古自用小客車後，將之輾轉登記
    於丙○○與己○○名下，嗣於乙○○入監執行後之九十三年
    六月十六日，再將系爭自用小客車過戶登記於丁○○名下，
    且上開過戶登記手續，或由其二人於購車當時共同出面，而
    委託陳建春辦理，或由乙○○將相關之證件與資料交予丁○○，或告知丁○○存放之地點後，由丁○○出面委託黃子榮
    辦理，至該車購入後，平日多由丁○○使用等情坦承不諱。
    惟均矢口否認有何偽造私文書、行使偽造私文書及使公務員
    登載不實之犯行，均辯稱：上開過戶登記手續，均係經丙○○與己○○之同意云云。
二、惟查，被告乙○○與丁○○之上開犯罪事實，除有其等前開
    之部分自白外（其等對於彼此間相互之供述，均無爭執之意
    ，依刑事訴訟法第一百五十九條之五第二項之規定，自具有
    證據能力），並據證人陳建春、丙○○、蘇兆鴻、己○○、
    戊○○、黃子榮與楊陳美雲就關涉各自之事實經過部分，分
    別於檢察官訊問或本院審理中，證述甚詳（證人陳建春、丙○○、蘇兆鴻、黃子榮與楊陳美雲於檢察官訊問中之證述，
    均經具結，又無顯有不可信之情況，均依刑法第一百五十九
    條之一第二項之規定，具有證據能力）；此外，復有系爭HD
    - 3986號自用小客車之車籍作業系統查詢認可資料、車號查
    詢汽車車籍資料各一份，及交通部公路總局臺北市監理處以
    九十三年十二月二十日北市監北字第09360389000 號函檢送
    之系爭自用小客車九十三年四月七日「汽（機）車過戶登記
    書」、交通部公路總局臺北區監理所以九十三年十二月十七
    日北監車字第0930040428號函檢送之系爭自用小客車九十三
    年五月二十七日、六月十六日「汽（機）車過戶申請登記書
    」、原車主身分證明書、臺北縣政府營利事業登記證（大裕
    汽車商行）、臺北縣汽車商業同業公會會員證書（大裕汽車
    商行）、蘇兆鴻提出之系爭「汽車委賣合約書」等各影本一
    份在卷可佐（分別附於偵字第二０八五五號卷第十六頁、第
    二十五頁、第四十七頁以下、第五十四頁以下及第八十一頁
    ）。被告乙○○及丁○○雖以前詞置辯，惟其等於九十三年
    四月七日與五月二十七日之過戶登記行為，並未取得丙○○
    之同意，另同年六月十六日之過戶登記行為，則未取得告訴
    人己○○之同意等情，業據丙○○及告訴人分別於檢察官訊
    問及本院審理中證述明確。被害人丙○○雖就交付身分證之
    原因與過程，前後證述略有差異，惟其對於系爭HD- 3986號
    之自用小客車將登記於其名下一事，事先並未知悉，亦無同
    意之事實，證述意旨則屬前後一貫。另告訴人雖於被告乙○○九十三年六月十日入監服刑後，一度因擔憂該車之登記名
    義問題，會受被告乙○○之牽連，而與被告丁○○相約於交
    通部公路總局臺中區監理所，欲將該車過戶登記予被告丁○○，惟其二人既因故最後並未謀面，系爭自用小客車之過戶
    手續亦因之未辦理完成，則證人戊○○與告訴人姊弟，仍可
    於過戶手續完成前，繼續以該車之登記名義為籌碼，與被告
    乙○○或丁○○洽談債務事宜；且無論如何，該車既登記於
    告訴人名下，則告訴人於尚未辦理過戶前，對於是否辦理過
    戶手續、何時辦理過戶手續，以及以何方式辦理過戶手續（
    共同會同辦理，或授權被告丁○○出面辦理）等，應均有最
    後決定之權，是被告丁○○於未經取得告訴人之同意前，仍
    不得片面持告訴人之身分證影本前往辦理過戶登記手續。而
    從雙方原欲會同辦理過戶登記手續，最後卻由被告丁○○逕
    持告訴人之身分證影本，以汽車商業同業公會會員此一迂迴
    名義與方式辦理汽車過戶登記之過程，亦足以推認：被告丁○○最後係於未取得告訴人同意之情形下，片面前往辦理汽
    車之過戶手續，否則，何以雙方捨正常而簡單之過戶手續而
    不由？是告訴人所稱：該九十三年六月十六日之過戶手續，
    未經伊之同意等語，殆係屬實。而被告乙○○與丁○○既有
    共同出面購車之行為，對於上開汽車之過戶登記過程，復均
    知之甚詳，且該汽車之過戶登記手續，或由其二人於購車當
    時共同出面，而委託陳建春辦理，或由被告乙○○將相關之
    證件與資料交予被告丁○○，由被告丁○○出面委託黃子榮
    代為辦理相關手續，而被告乙○○雖於九十三年六月十日即
    入監執行，系爭汽車平日並多由被告丁○○使用，然依被告
    丁○○之供述及證人戊○○之證述意旨，均足認被告乙○○
    就系爭汽車過戶與否、過戶至何人名下，仍有最終決定之權
    （證人戊○○之證述見本院九十四年十一月十七日審判筆錄
    第十七頁），而實際上，該車之車籍資料，亦係經被告乙○○告知其存放位置，被告丁○○始能持以辦理該九十三年六
    月十六日之過戶登記手續（見本院九十五年一月十二日審判
    筆錄第八頁被告丁○○之供述），是依上全部之歷程，自足
    以認被告乙○○與丁○○對於前開全部之犯罪行為，均具有
    犯意之聯絡與行為之分擔。本件事證明確，被告乙○○與丁○○之犯行，均堪以認定。
三、按被告乙○○及丁○○既於未經取得被害人丙○○或告訴人
    己○○同意之情形下，將該HD- 3986號之自用小客車分別登
    記於丙○○或告訴人名下（至該九十三年五月二十七日自丙○○名下移轉登記於告訴人名下之行為，應有取得告訴人之
    同意，此部分詳於後述），使得丙○○與告訴人未享有汽車
    使用、收益之權利，卻於法律上負有牌照稅、燃料費或交通
    違規罰鍰等繳納義務，並喪失是否無條件允許被告二人將該
    車復行辦理過戶予他人之最終決定權，自足以生損害於丙○○與告訴人；而其等使公路監理人員因此將上開不實之過戶
    登記申請事項，均登載於職務上掌管之汽車登記公文書，自
    亦足以生損害於公路監理機關對於汽車車籍資料登記與管理
    之正確性。是核其二人所為，均係犯刑法第二百十六條、第
    二百十條之行使偽造私文書罪及刑法第二百十四條之使公務
    員登載不實罪。其等利用不知情之陳建春、蘇兆鴻、黃子榮
    與楊陳美雲為其等為前開行為，為間接正犯。至其等為偽造
    丙○○與己○○之「汽（機）車過戶（申請）登記書」而（
    利用陳建春等人，下同，茲不贅）偽造丙○○與己○○之印
    章、印文與署押，偽造完成「汽（機）車過戶（申請）登記
    書」後復持以行使，偽造印章、印文與署押之行為為偽造私
    文書之部分行為，偽造私文書之低度行為則應為其後高度之
    行使行為所吸收，均不另論罪（檢察官起訴意旨雖未論引刑
    法第二百十六條及第二百十條，惟此部分之罪名業經本院於
    準備程序中告知被告，並諭知其等得就此為答辯，公訴人復
    已於論告時變更起訴所引應適用法條，是本院並無再依刑事
    訴訟法第三百條變更起訴法條之必要）。而其等就上開犯罪
    ，均有犯意之聯絡與行為之分擔，均為共同正犯。又其等所
    犯上開二罪，各時間緊接、方法相同，又係觸犯構成要件相
    同之罪名，顯均係基於概括犯意為之，各應依連續犯之規定
    論以一罪，並依法加重其刑。至其就上開所犯連續行使偽造
    私文書罪與連續使公務員登載不實罪二罪間，則具有方法與
    目的之關係，為牽連犯，應從一重之連續行使偽造私文書罪
    處斷。末查，被告乙○○與丁○○曾分別因偽造文書罪或偽
    造文書罪與詐欺罪，經最高法院或臺灣高等法院臺中分院判
    處罪刑確定後，於八十九年十月十九日執行完畢出監或九十
    年八月七日易科罰金執行完畢等情（詳如犯罪事實欄一部分
    所載），業有其等之臺灣高等法院被告前案紀錄表各一份在
    卷可按，其等於受有期徒刑之執行完畢後五年內，再犯本件
    有期徒刑以上之罪，為累犯，均應依法遞加重其刑。爰審酌
    被告乙○○與丁○○犯罪之動機、目的、手段、素行（詳如
    前述）、行為之次數、持續之期間、與被害人丙○○及告訴
    人己○○之關係、持有被害人丙○○與告訴人相關證件或影
    本之原因、犯後均未能坦承犯行、被告乙○○於本院審理中
    接受審判之態度欠佳，且其就全部購車與登記之歷程，實較
    被告丁○○居於主要之支配地位等一切情狀，予以分別量處
    如主文所示之刑，並諭知易科罰金之折算標準，以示懲儆。
    公訴人雖對於被告乙○○與丁○○，分別具體求處一年六月
    與十月之有期徒刑，並認被告乙○○之犯後態度不佳，惟本
    院於審酌上述各情，特別是被告乙○○與丁○○實際犯罪之
    情節與所生之危害後，認公訴人所為之求刑，仍嫌過重，併
    此敘明。至如附表所示之偽造「丙○○」與「己○○」印章
    、印文與署押，則應依刑法第二百十九條宣告沒收。
四、檢察官起訴意旨雖認：被告乙○○與丁○○就系爭汽車於九
    十三年五月二十七日自被害人丙○○過戶至告訴人己○○名
    下之行為，亦未得告訴人之同意；另告訴人及證人戊○○亦
    均於本院審理中，為上開相同意旨之證述。然查：告訴人己○○於告訴狀中（按：僅對被告丁○○提出告訴），原即載
    明：「一、告訴人與被告之配偶乙○○為舊識，乙○○前曾
    購買廠牌ROVER、車牌號碼HD-3986之汽車一輛，將之登記於
    告訴人名下。‧‧‧二、嗣後，告訴人至監理機關洽公查詢
    時，發現上開汽車竟已登記於被告名下。按於告訴人不知情
    之情況下，原登記於告訴人名下之汽車竟能變更登記於被告
    名下，則被告顯係無權製作‧‧‧」等語（告訴人於本院審
    理中證承：於告訴狀提出前，見過告訴狀之內容；見本院九
    十四年十一月十七日審判筆錄第十頁），另證人戊○○亦於
    警詢中，以告訴代理人之身分稱：「乙○○遭羈押前就曾以
    我弟弟的名義購買HD-3986『ROVER』牌轎式車輛乙輛。‧‧
    ‧後來我弟去監理機關查詢時，發現這部車已經被丁○○過
    戶了，而且登記在丁○○名下，我弟相當訝異；我弟認為她
    未經他的授權及同意去書寫辦理過戶文件，已涉有偽造文書
    之罪‧‧‧」等語，依上開告訴狀與告訴代理人戊○○於警
    詢中陳述之意旨，均為見有何指訴該九十三年五月二十七日
    之過戶行為，係未經告訴人同意之意。另從告訴人與證人戊○○分別於本院審理中所陳述之「我認識乙○○時，他自稱
    是商場老大哥，他說要提拔我，‧‧‧我當作他是老大哥，
    且相處下來好像是很能言善道‧‧」、「那時候（按：指九
    十三年五月間）他給我的感覺我們還是男女朋友，‧‧‧他
    偶而白天會來我住處睡覺」等與被告乙○○相處之情形（見
    同前審判筆錄第十一頁及第十五頁），及依系爭自用小客車
    於九十三年六月十日前之歷次登記名義人資料，尚無從知悉
    該車為被告乙○○與丁○○所有等情，實足認被告乙○○與
    丁○○所辯：該車於九十三年五月二十七日自被害人丙○○
    名下過戶至告訴人名下，係經過告訴人之同意等語，尚非全
    無可採。此部分雖經告訴人與證人戊○○於本院審理中證述
    明確，然本院綜據上述，認被告乙○○與丁○○此部分犯罪
    之事實無法臻於確信。惟公訴意旨既認此部分與業經起訴與
    經本院認定為有罪之其他部分，具有連續犯之裁判上一罪關
    係，爰不另為無罪判決之諭知。
據上論斷，應依刑事訴訟法第二百九十九條第一項前段，刑法第
二十八條、第五十六條、第二百十六條、第二百十條、第二百十
四條、第五十五條、第四十七條、第四十一條第一項前段、第二
百十九條，罰金罰鍰提高標準條例第一條前段、第二條，判決如
主文。
本案經檢察官甲○到庭執行職務。
中    華    民    國  九十五  年    一    月  二十六  日
                臺灣臺中地方法院刑事第六庭
                    審判長法  官  簡 源 希
                          法  官  林 念 祖
                          法  官  鄧 敏 雄
上正本證明與原本無異
如不服本判決，應於送達後十日內向本院提出上訴狀（須附繕本
），上訴於臺灣高等法院臺中分院。
                          書記官  黃 士 益
中    華    民    國    95    年    2     月    27    日
附錄本案論罪科刑參考法條全文：
中華民國刑法第二百十六條
行使第二百十條條至第二百十五條之文書者，依偽造、變造文書
或登載不實事項或使登載不實事項之規定處斷。
中華民國刑法第二百十條
偽造、變造私文書，足以生損害於公眾或他人者，處五年以下有
期徒刑。
中華民國刑法第二百十四條
明知為不實之事項，而使公務員登載於職務上所掌之公文書，足
以生損害於公眾或他人者，處三年以下有期徒刑、拘役或五百元
以下罰金。
附表：應沒收之偽造「丙○○」與「己○○」印章、印文與署押
┌──┬───────────────┬─────────────────┐
│編號│  應沒收之偽造印章、印文與署押│    備                      註    │
├──┼───────────────┼─────────────────┤
│1.  │偽造之「丙○○」印章（未扣案）│如系爭HD- 3986號自用小客車九十三年│
│    │                              │四月七日「汽（機）車過戶登記書」及│
│    │                              │九十三年五月二十七日「汽（機）車過│
│    │                              │戶申請登記書」上之「丙○○」印文所│
│    │                              │示                                │
├──┼───────────────┼─────────────────┤
│2.  │偽造之「丙○○」印文與署押    │附著於同上所載文書內              │
├──┼───────────────┼─────────────────┤
│3.  │偽造之「己○○」印章（未扣案）│如系爭HD- 3986號自用小客車九十三年│
│    │                              │六月十六日「汽（機）車過戶申請登記│
│    │                              │書」上之「己○○」印文所示        │
├──┼───────────────┼─────────────────┤
│4.  │偽造之「己○○」印文與署押    │附著於同上所載文書內              │
└──┴───────────────┴─────────────────┘


司法院資訊處製作；財團法人民間司法改革基金會備份。
